【裁判字號】    99,訴,46
【裁判日期】    990128
【裁判案由】    損害賠償
【裁判全文】
臺灣嘉義地方法院民事判決                99年度訴字第46號
原      告  乙○○
            戊○○
            己○○
            丁○○
            丙○○
            庚○○
兼  共  同
訴訟代理人  甲○○
被      告  辛○○
訴訟代理人  吳碧娟律師
上列當事人間損害賠償事件，於民國99年1 月14日言詞辯論終結
，本院判決如下：
    主      文
被告應給付原告甲○○新臺幣壹拾伍萬零柒拾肆元，及自民國九
十八年十二月十九日起至清償日止，按週年利率百分之五計算之
利息。
原告甲○○其餘之訴及其餘原告之訴均駁回。
訴訟費用由被告負擔百分之十九，原告甲○○負擔百分之十五，
其餘原告各負擔百分之十一。
本判決第一項得假執行；但被告如以新臺幣壹拾伍萬零柒拾肆元
預供擔保，得免為假執行。
原告甲○○其餘假執行之聲請及其餘原告假執行之聲請均駁回。
    事實及理由
甲、原告主張：(一)被告於民國97年11月27日17時40分許，駕駛車
    牌號碼CT—5896號自用小貨車，沿嘉義縣朴子市○村里○道
    台19線公路由南往北方向內側車道行駛，行經上開公路83.9
    公里處時，原應注意車輛行駛時，駕駛人應注意車前狀況，
    並隨時採取必要之安全措施，且應注意行車速度，依速限標
    誌或標線之規定，不得超速行駛，而當地之時速限制為每小
    時50公里，當時天候晴、路面乾燥、無缺陷、無障礙物、夜
    間有照明、視距良好，又無不能注意之情事，其竟疏未注意
    車前狀況，且以時速約55公里左右之速度超速行駛，適有被
    害人林興（下稱被害人）騎乘車牌號碼LXJ —839 號重型機
    車行駛於同向前方之慢車道欲左轉，被告發現後已煞車閃避
    不及，其所駕駛之自用小貨車右前側車頭遂與被害人騎乘之
    重型機車左側車身發生擦撞，致被害人人車倒地，因而受有
    頭部外傷、胸部左鎖骨肋骨骨折併內出血之傷害，經送行政
    院衛生署朴子醫院急救，惟於到院前死亡。被告因前開業務
    過失致死行為，經判處有期徒刑6 月確定。(二)按「因故意或
    過失，不法侵害他人之權利者，負損害賠償責任。」、「汽
    車、機車或其他非依軌道行駛之動力車輛，在使用中加損害
    於他人者，駕駛人應賠償因此所生之損害。」、「不法侵害
    他人致死者，對於支出醫療及增加生活上需要之費用或殯葬
    費之人，亦應負損害賠償責任。」、「不法侵害他人致死者
    ，被害人之父、母、子、女及配偶，雖非財產上之損害，亦
    得請求賠償相當之金額。民法第184 條第1 項前段、第191
    條之2 前段、第192 條第1 項、第194 條分別定有明文。原
    告為被害人之配偶及子女，依法請求被告賠償如下金額：1.
    殯葬費用：原告甲○○為辦理被害人喪事，共支出費用新臺
    幣（下同）477,900 元，其中由龍昇禮儀用品社負責人黃怡
    婷統籌辦理之費用合計385,900 元；另被害人百日所用庫錢
    費用52,000元；公用納骨塔使用費、維護費共4 萬元。本件
    因被害人應負肇事主因責任，被告則為肇事次因，依其過失
    比例為六比四，請求被告賠償191,160 元。2.原告之配偶、
    父親，因被告之侵權行為致死，而與原告天人永隔，原告等
    悲痛異常，茲考慮兩造之身分、地位、經濟狀況等情狀，各
    得請求被告賠償75萬元，並依前開過失比例計算後，請求被
    告各賠償30萬元。3.因原告等已領取強制汽車責任保險給付
    150 萬元，且7 人均分，各取得214,286 元，是原告甲○○
    得請求賠償276,874 元，其餘原告得請求賠償85,714元等語
    ，並聲明：被告應給付原告林枝、甲○○、戊○○、己○○、丁○○、丙○○、庚○○各85,714元、276,874 元、
    85,714元、85,714元、85,714元、85,714元、857,14元，及
    均自起訴狀繕本送達之翌日起至清償日止，按週年利率百分
    之五計算之利息；願供擔保，請准宣告假執行。
乙、被告則以：被害人之行為係本件事故之肇事主因，被告則為
    肇事次因，肇事責任應為七比三。原告甲○○主張其支付喪
    葬費用477,900 元，顯屬過高，喪葬費用中既已列有頌經費
    ，其再列做功德壇費用85,000元，即非屬必要，應予剔除。
    另估價單編號13已列購買庫錢費用24,000元，則其另主張購
    買52,000元之白庫錢費用，亦非必要；至於樂隊費用15,000
    元，亦非屬必要，均應予剔除。被告為國中畢業，平日打零
    工為生，原告每人各請求精神慰撫金75萬元，顯屬過高。原
    告已領取強制責任險150 萬元，每人各取得214,286 元，應
    自原告各得請求之金額扣除，原告領取之強制責任險理賠金
    已超過原告可得請求賠償之金額，原告已無金額可請求，其
    再請求被告賠償，顯無理由等語作為抗辯，並聲明：原告之
    訴駁回；如受不利判決，願供擔保，請准宣告免為假執行。
丙、得心證之理由：
一、原告主張如前開甲、(一)所示之事實，為被告所不爭執，堪
    信為真實。
二、按行車速度，依速限標誌或標線之規定，無速限標誌或標線
    者，行車時速不得超過50公里；汽車行駛時，駕駛人應注意
    車前狀況，並隨時採取必要之安全措施；道路交通安全規則
    第93條第1 項第1 款、第94條第3 項分別定有明文。本件被
    告駕駛自用小貨車行經上開路段時，理應知悉並注意前引交
    通安全規則，以防止危險發生，佐以被告係合法領有駕駛執
    照之人（見臺灣嘉義地方法院檢察署97年度相字第710 號相
    驗卷附道路交通事故調查報告表(一)），是其對於應遵守上開
    規定自應知之甚稔；且前開道路交通事故調查報告表(一)所載
    ，本件肇事當時天候晴、夜間有照明、路面乾燥、無缺陷、
    無障礙物、視距良好（見前開相字卷第10頁），被告並無不
    能注意之情事，豈料其仍疏未注意上開規定，以時速約55公
    里之速度超速行駛，且未採取必要之安全措施，因而肇事，
    被告確有過失應可認定。至被告雖於刑事案件審理中主張被
    害人係突然左轉且未打方向燈，惟被告於事發翌日檢察官訊
    問時曾陳稱：「他（指被害人）有無打方向燈我沒有注意到
    」等語（見前開相字卷第28頁背面），是本件並無證據足認
    被害人有未顯示方向燈即貿然左轉之情狀。另查，被害人雖
    係無合格駕駛執照之人，惟被害人之子即原告甲○○於偵查
    及本院審理中陳稱被害人沒有駕駛執照、不識字，每天都是
    17時30分左右出門上班（見前開相字卷第7 頁、本院98年度
    交易字第109 號卷第28頁）；參諸目前社會上確有年紀較長
    者因不識字，致未能考領駕駛執照，然駕駛技術仍屬純熟之
    狀況，是尚難僅以被害人無駕駛執照，即認此亦為本件交通
    事故之發生之原因。又被害人因本件車禍受有頭部外傷、胸
    部左鎖骨肋骨骨折併內出血之傷害，經送醫救治於到院前即
    死亡，業如前述，是被告之過失行為與被害人之死亡結果間
    ，顯具有相當因果關係甚明。綜上所述，原告主張被告因過
    失不法侵害被害人之生命權乙節，應為可採。
三、按「因故意或過失，不法侵害他人之權利者，負損害賠償責
    任。」、「汽車、機車或其他非依軌道行駛之動力車輛，在
    使用中加損害於他人者，駕駛人應賠償因此所生之損害。」
    、「不法侵害他人致死者，對於支出醫療及增加生活上需要
    之費用或殯葬費之人，亦應負損害賠償責任。」、「不法侵
    害他人致死者，被害人之父、母、子、女及配偶，雖非財產
    上之損害，亦得請求賠償相當之金額。民法第184 條第1 項
    前段、第191 條之2 前段、第192 條第1 項、第194 條分別
    定有明文。原告林枝為被害人之配偶，其餘原告為被害人
    之子女等情，有戶籍謄本附卷可按。茲認定原告所受損害如
    下：
  (一)殯葬費用：原告甲○○主張其為辦理被害人之喪事而支出殯
    葬費用477,900 元乙節，被告固不爭執費用係由原告甲○○
    支付，但以前詞抗辯。經查，殯葬費為收殮及埋葬費用，其
    賠償範圍應以實際支出之費用為準，且應斟酌被害人當地之
    習俗、被害人之身分、地位及生前經濟狀況決定之。死者家
    屬依習俗，請法師為死亡者誦經超度，目前已成為葬禮所常
    見，如屬意外死亡者，亦常見法師為亡者誦經祈福，甚至舉
    行誦經法會，此項儀式既已為葬禮所常見，已成社會習俗，
    其支出自為必要之殯葬費用。本件葬禮雖已經進行「做七誦
    經」4 次而支出24,000元（見本院卷第14頁），但被害人既
    屬意外死亡，死者家屬為其再作功德壇，應為社會習俗，該
    支出應屬必要，被告之此部分抗辯，尚非可採。至請樂隊支
    出15,000元及被害人百日所燒給死者之庫錢費用52,000元部
    分，應非辦理殯葬事宜所必要，應予剔除。是原告甲○○此
    部分之損害金額為410,900 元【計算式：477,900 －15,000
    －52,000】。
  (二)精神慰撫金：本件原告分別為被害人之配偶、子女，被害人
    因被告之侵權行為致死，其等受有精神上之苦痛，應可認定
    ，是其等請求被告賠償精神慰撫金（非財產上之損害），於
    法有據。經查：原告乙○○國小沒畢業，無工作；原告甲○○高職畢業，受僱擔任水電工；原告戊○○、己○○、丁○○均國小畢業，原告丙○○、庚○○是國中畢業，原告戊○○在餐廳擔任服務生，原告己○○為家庭主婦，原告丁○○
    偶爾打零工，原告丙○○自己賣早餐、原告庚○○則受僱於
    原告丙○○；被告國中畢業，平日打零工，每月收入約1 萬
    元等情，為兩造所不爭執，應為真實。另依97年度稅務電子
    閘門財產所得調件明細表記載，原告乙○○於該年度無所得
    ，亦無財產；原告甲○○所得40萬元，另有土地等財產價值
    約320 萬元；原告戊○○所得133 元，另財產之價值約76萬
    元；原告己○○所得3,834 元，無財產；原告丁○○所得為
    215,478 元，財產總額28,860元；原告丙○○所得231,865
    元，財產總值275,170 元；原告庚○○所得38,150元，無財
    產；原告則無所得資料，財產價值約140 萬元（見本院卷第
    20頁至第37頁）。本院斟酌本件侵權行為之態樣、原告所受
    損害之情狀及兩造之學歷、工作、社會地位及經濟狀況等一
    切情事，認原告等各得請求賠償之精神慰撫金以50萬元為適
    當，逾此範圍之請求實屬過高，不能准許。
  (三)綜上，原告甲○○所受損害為910,900 元，其餘原告各為50
    萬元。
四、次按損害之發生或擴大，被害人與有過失者，法院得減輕賠
    償金額或免除之，民法第217 條第1 項定有明文。此項規定
    之目的，在謀求加害人與被害人間之公平，故在裁判上法院
    得以職權減輕或免除之。查本件侵權行為之發生，被告駕駛
    自用小貨車，夜間行經分隔島缺口，超速行駛且未注意車前
    狀況，為肇事次因；被害人駕駛重型機車，夜間行經分隔島
    缺口，左轉車未暫停讓行進中車輛先行，突然左轉，為肇事
    主因等情，為兩造所不爭執，復有臺灣省嘉雲區行車事故鑑
    定委員會之鑑定結果可按（見臺灣高等法院臺南分院98年度
    交上易字第827 號業務過失致死卷第34頁至第35頁）。本院
    審酌雙方肇事情節，認被告與被害人之過失程度應分別為百
    分之四十、百分之六十。爰依前揭規定，減輕被告賠償金額
    百分之六十，減輕後，原告甲○○得請求被告賠償之金額為
    364,360 元【計算式：910,900 ×（1 －0.6 ）】，其餘原
    告各得請求被告賠償20萬元【計算式：500,000 ×（1 －
    0.6 ）】。
五、次按「保險人依本法規定所為之保險給付，視為被保險人損
    害賠償金額之一部分，被保險人受賠償請求時，得扣除之。
    」強制汽車責任保險法第32條定有明文。本件原告自認其等
    因本件車禍事故已領取強制責任保險理賠金150 萬元，且原
    告7 人平分，每人分得214,286 元。依前開規定，前開保險
    給付視為被告損害賠償金額之一部分，應予扣除。扣除後，
    原告甲○○尚得請求被告賠償150,074 元，其餘原告則不得
    再為請求。
六、復按給付無確定期限者，債務人於債權人得請求給付時，經
    其催告而未為給付，自受催告時起，負遲延責任。其經債權
    人起訴而送達訴狀，或依督促程序送達支付命令，或為其他
    相類之行為者，與催告有同一之效力；遲延之債務，以支付
    金錢為標的者，債權人得請求依法定利率計算之遲延利息；
    應付利息之債務，其利率未經約定，亦無法律可據者，週年
    利率為百分之五，為民法第229 條第2 項、第233 條第1 項
    前段、第203 條所明定。本件係屬侵權行為損害賠償之債，
    屬給付無確定期限者，且係以支付金錢為標的，則原告甲○○依前揭法律規定，就被告應給付之上開金額，請求自起訴
    狀繕本送達之翌日即98年12月19日起至清償日止，按法定利
    率即週年利率百分之五計算之利息，自屬有據。
七、從而，原告甲○○依侵權行為之法律關係，請求被告給付
    150,074 元，及自98年12月19日起至清償日止，按週年利率
    百分之五計算之利息為有理由，逾此範圍之請求，於法無據
    不能准許。其餘原告所受損害已經填補，其等所為之請求亦
    屬無據，應予駁回。
八、本件判決所命被告給付之金額未逾50萬元，依民事訴訟法第
    389 條第1 項第5 款規定，應依職權宣告假執行，是就此部
    分，原告雖陳明願供擔保請求宣告假執行，惟應認其僅係促
    請本院為上開宣告假執行職權之發動而已，應由本院依職權
    為假執行之宣告；至被告部分，業陳明願供擔保請求宣告免
    為假執行，爰由本院酌定相當擔保金額，准許之；原告甲○○其餘之請求及其餘原告之訴既經駁回，其假執行之聲請已
    失所附麗，應併駁回之。
丁、訴訟費用負擔之依據：民事訴訟法第79條。
中    華    民    國    99    年    1     月    28    日
                  民事第一庭  法  官  林望民
以上正本係照原本作成
如對本判決上訴須於判決送達後20日內向本院提出上訴狀
中    華    民    國    99    年    1     月    28    日
                              書記官  陳慶時

司法院資訊處製作；財團法人民間司法改革基金會備份。
